【裁判字號】    99,台上,4766
【裁判日期】    990729
【裁判案由】    妨害性自主
【裁判全文】
最高法院刑事判決            九十九年度台上字第四七六六號
上  訴  人  台灣高等法院台中分院檢察署檢察官
被      告  甲○○
上列上訴人因被告妨害性自主案件，不服台灣高等法院台中分院
中華民國九十八年七月十四日第二審更審判決（九十八年度上更
(一)字第三二號，起訴案號：台灣苗栗地方法院檢察署九十三年度
偵字第三三六二號），提起上訴，本院判決如下：
    主  文
上訴駁回。
    理  由
按刑事訴訟法第三百七十七條規定：上訴於第三審法院，非以判
決違背法令為理由，不得為之。是提起第三審上訴，應以原判決
違背法令為理由，係屬法定要件；如果上訴理由書狀並未依據卷
內訴訟資料，具體指摘原判決不適用何種法則或如何適用不當，
或所指摘原判決違法情事，顯與法律規定得為第三審上訴理由之
違法情形不相適合時，均應認其上訴為違背法律上之程式，予以
駁回。本件原判決認定被告甲○○（姓名、年齡及住址等均詳卷
）有原判決事實欄所載犯罪事實，因而撤銷第一審不當之判決，
改判仍論處被告對女子以強暴之方法而為性交罪刑，已敘述其所
憑之證據及理由。從形式上觀察，原判決並無違法情形之存在。
檢察官上訴意旨略以：(一)、被告僅坦承於起訴之時間、地點與被
害人Ａ女（警卷代號00000000，姓名詳卷）為性交一次之事實，
惟始終否認對Ａ女為違反其意願以強暴之方法為性交之犯行；原
判決理由、一亦為相同之記載。詎原判決理由貳、五卻又記載
：「被告於警詢、檢察官偵查中、原審及本院審理時自白（包括
部分自白）部分，被告及其選任辯護人於本院審理時均未提出其
他可供證明被告下列經本院所引用之於警詢、檢察官偵查中、原
審及本院審理時自白（包括部分自白）部分，究有如何之遭受『
強暴、脅迫、利誘、詐欺、疲勞訊問、違法羈押或其他不正之方
法』始為自白之證據，以供本院得以即時調查審認，並參酌上開
所述證據部分之證據等，均足認被告下列經本院所引用之於警詢
、檢察官偵查中、原審及本院審理時自白（包括部分自白）部分
，其與事實相符者，依法自得為證據」等語。顯有判決理由不備
及所載理由矛盾之違法。(二)、被告始終否認犯行，且早與Ａ女分
房睡覺，並已知悉Ａ女有子宮頸炎症狀，雙方就性行為及生活費
等問題意見不合；被告強制性交Ａ女之時間近二小時，Ａ女因之
受有陰道出血、子宮頸糜爛及破皮之傷害。足見被告之犯罪情狀
並無客觀上足以引起一般同情，顯可憫恕之處，實難徒憑被告與
Ａ女係夫妻，只因性觀念未臻健全，基於生理需求，引致性慾，
導致犯罪，而認「如科處法定最低度之刑猶嫌過重，所為衡情不
無可憫」。原判決顯有判決適用法則不當及理由不備之違背法令
。(三)、被告始終否認犯行，其知悉Ａ女有子宮頸炎，仍強制性交
Ａ女近二小時，足見其犯罪之手段近乎虐待，造成Ａ女生理上及
心理上莫大之傷害；且迄未與Ａ女和解，毫無悔改之意，Ａ女已
表示不予原諒，公訴檢察官亦當庭請求從重量刑。足見被告未知
所警惕，難謂其已無再犯之可能。原判決於量刑審酌及諭知緩刑
之條件未加調查，並於理由中逐一說明，遽為逾越法定刑度之量
刑及緩刑之宣告，顯有應於審判期日調查之證據未予調查、判決
適用法則不當及理由不備之違背法令等語。
惟按：(一)、所謂自白，乃被告對自己犯罪事實之全部或一部之供
述之謂，至於其在坦白供述事實之同時，對於阻卻構成要件該當
、阻卻違法或阻卻責任之事由，有所主張或辯解，應屬辯護權之
行使，不能據此謂非自白。查被告與Ａ女係夫妻，其於警詢及偵
查中均坦承於起訴之時間、地點，曾脫下Ａ女之睡褲及內褲，並
以其左手手指插進Ａ女之陰道內，而對Ａ女為性交之事實，惟辯
稱：「（有無經過她同意？）我有問她但她沒有回答」、「（她
有無明確表示反對或抗拒？）一開始沒有」、「絕對沒有強行」
、「Ａ女沒有表示不同意」各等語（見偵卷第五頁、第一審卷第
一一０頁、原審更(一)審卷第五二頁）。亦即被告就其對Ａ女性交
之犯罪事實之一部，確有所承認，僅辯稱其以為Ａ女未反對、未
拒絕。換言之，被告辯稱其本案所為欠缺構成要件之故意。則原
判決認被告有部分自白，併記載被告之相關辯解，難謂有理由矛
盾或理由不備之違法。上訴意旨(一)關於此部分之指摘，應有誤會
。(二)、犯罪之情狀可憫恕者，得依刑法第五十九條之規定，酌量
減輕其刑，係屬事實審法院自由裁酌之職權。查被告與Ａ女係夫
妻，原互負同居之義務，惟兩人長期靠「留字條」方式溝通，雙
方感情不睦，性事不諧（見第一審卷第一０二頁以下Ａ女之證述
）。原判決審酌被告未體認、尊重性自主決定權，對兩性平權之
觀念體認未深，在性觀念未臻健全情況下，因生理需求引起性慾
，致觸犯本案重罪，認如科處法定最低度之刑猶嫌過重，衡情不
無可憫，爰依刑法第五十九條規定酌量減輕其刑（見原判決第十
八頁），於法難謂有違。檢察官上訴意旨對於原審法院此項量刑
上之職權行使，任意指摘，自非可取。(三)、刑之量定與緩刑之宣
告為事實審法院之職權，茍無逾越法定本刑，且無顯失輕重有失
衡平之情形，復已於判決內說明其量刑所審酌之情狀，即不得任
意指為違法。原判決審酌被告並無前科，素行尚屬良好、品行尚
佳，並斟酌其強制性交之對象、時間之長短、所用手段、犯罪動
機，目的僅為滿足自身之生理需求，所生危害之程度及被告犯罪
後之態度，與仍未獲得Ａ女之諒解等一切情狀，於適用刑法第五
十九條後量處有期徒刑一年六月；並以被告本案犯罪時間在民國
九十六年四月二十四日之前，合於中華民國九十六年罪犯減刑條
例之減刑規定，而減為有期徒刑九月，核係在法定刑內量刑。原
判決另以被告前未曾因故意犯罪受有期徒刑以上刑之宣告，其因
一時思慮未週致罹本件刑典，經此偵審科刑之教訓後，當知所警
惕，而無再犯之虞，認所宣告之刑，以暫不執行為適當，併諭知
緩刑二年（見原判決第十九、二十頁）。經核亦無違法或濫用權
限情形。上訴意旨指摘原判決量刑逾越法定刑，與事實不符；其
就原審刑罰裁量權之行使而為指摘，不能認係以原判決違背法令
為上訴理由。依上說明，檢察官之上訴違背法律上之程式，應予
駁回。
據上論結，應依刑事訴訟法第三百九十五條前段，判決如主文。
中    華    民    國  九十九  年    七    月  二十九  日
                      最高法院刑事第五庭
                          審判長法官  林  秀  夫
                                法官  宋      祺
                                法官  陳  祐  治
                                法官  林  瑞  斌
                                法官  李  英  勇
本件正本證明與原本無異
                                      書  記  官
中    華    民    國  九十九  年    八    月    三    日
                                                    ｍ

司法院資訊處製作；財團法人民間司法改革基金會備份。
